---
title: "Herramienta práctica U4: clasificación de fraude en R"
format:
  html:
    code-fold: true
    code-tools: true
    toc: true
execute:
  warning: false
  message: false
---

# Clasificación de fraude en R

En esta herramienta práctica revisamos el mismo tipo de problema que en la versión en `Python`: detectar transacciones potencialmente fraudulentas a partir de variables observadas.

La idea no es agotar la complejidad del problema, sino mostrar un flujo mínimo y reproducible:

- construir un conjunto de datos de ejemplo;
- preparar variables;
- entrenar un modelo de clasificación;
- evaluar el resultado;
- y comparar brevemente con otros enfoques.

## Paquetes

```{r}
library(tidyverse)
library(tidymodels)
library(rpart)

set.seed(42)
```

## 1. Generar datos simulados

```{r}
n_transacciones <- 10000

datos_normales <- tibble(
  monto = rnorm(n_transacciones, mean = 50, sd = 10),
  ubicacion = sample(c("EEUU", "México", "Canadá"), n_transacciones, replace = TRUE),
  horario = sample(c("día", "noche"), n_transacciones, replace = TRUE),
  tipo = sample(c("compra", "retiro"), n_transacciones, replace = TRUE),
  clase = 0
)

datos_fraudulentos <- tibble(
  monto = rnorm(n_transacciones * 0.05, mean = 100, sd = 20),
  ubicacion = sample(c("Nigeria", "Rusia", "China"), n_transacciones * 0.05, replace = TRUE),
  horario = sample(c("día", "noche"), n_transacciones * 0.05, replace = TRUE),
  tipo = sample(c("compra", "retiro"), n_transacciones * 0.05, replace = TRUE),
  clase = 1
)

datos <- bind_rows(datos_normales, datos_fraudulentos) |>
  slice_sample(prop = 1) |>
  mutate(
    clase = factor(if_else(clase == 1, "fraude", "normal"))
  )

glimpse(datos)
```

## 2. Separar entrenamiento y prueba

```{r}
set.seed(42)
particion <- initial_split(datos, prop = 0.8, strata = clase)
datos_entrenamiento <- training(particion)
datos_prueba <- testing(particion)
```

## 3. Preparar variables

Como el modelo necesita trabajar con variables numéricas, transformamos las categóricas usando `dummies`.

```{r}
fraude_receta <- recipe(clase ~ ., data = datos_entrenamiento) |>
  step_dummy(all_nominal_predictors())

fraude_receta
```

## 4. Entrenar una regresión logística

```{r}
modelo_logit <- logistic_reg() |>
  set_engine("glm")

flujo_logit <- workflow() |>
  add_recipe(fraude_receta) |>
  add_model(modelo_logit)

ajuste_logit <- fit(flujo_logit, data = datos_entrenamiento)

ajuste_logit
```

## 5. Evaluar el modelo

```{r}
predicciones_clase <- predict(ajuste_logit, datos_prueba, type = "class")
predicciones_prob <- predict(ajuste_logit, datos_prueba, type = "prob")

resultados_logit <- bind_cols(
  datos_prueba,
  predicciones_clase,
  predicciones_prob
)

conf_mat(resultados_logit, truth = clase, estimate = .pred_class)
```

```{r}
metric_set(accuracy, sens, spec, precision, recall, f_meas)(
  resultados_logit,
  truth = clase,
  estimate = .pred_class
)
```

## 6. Predecir nuevos casos

```{r}
nuevos_datos <- tibble(
  monto = c(80, 30, 120, 60, 60, 100),
  ubicacion = c("EEUU", "Canadá", "Rusia", "México", "China", "Nigeria"),
  horario = c("día", "noche", "noche", "día", "noche", "noche"),
  tipo = c("compra", "retiro", "compra", "retiro", "retiro", "retiro")
)

bind_cols(
  nuevos_datos,
  predict(ajuste_logit, nuevos_datos, type = "class"),
  predict(ajuste_logit, nuevos_datos, type = "prob")
)
```

## 7. Comparar con un árbol de decisión

```{r}
modelo_arbol <- decision_tree(mode = "classification") |>
  set_engine("rpart")

flujo_arbol <- workflow() |>
  add_recipe(fraude_receta) |>
  add_model(modelo_arbol)

ajuste_arbol <- fit(flujo_arbol, data = datos_entrenamiento)

pred_arbol <- bind_cols(
  datos_prueba,
  predict(ajuste_arbol, datos_prueba, type = "class")
)

conf_mat(pred_arbol, truth = clase, estimate = .pred_class)
```

## 8. Mirar qué pasa con clustering

Aquí no intentamos “predecir fraude” directamente. Agrupamos transacciones según sus características y observamos qué tan alineados quedan esos grupos con la clase real.

```{r}
matriz_cluster <- fraude_receta |>
  prep() |>
  bake(new_data = datos) |>
  select(-clase)

matriz_cluster_escalada <- scale(matriz_cluster)

set.seed(42)
modelo_kmeans <- kmeans(matriz_cluster_escalada, centers = 2, nstart = 10)

datos_cluster <- datos |>
  mutate(cluster = factor(modelo_kmeans$cluster))

count(datos_cluster, cluster, clase)
```

```{r}
ggplot(datos_cluster, aes(x = monto, y = cluster, color = clase)) +
  geom_jitter(height = 0.12, alpha = 0.5) +
  labs(
    title = "Clusters obtenidos con K-Means",
    x = "Monto de la transacción",
    y = "Cluster"
  ) +
  theme_minimal()
```

## Cierre

Este ejemplo permite mostrar una idea importante de la unidad: distintos modelos responden preguntas distintas, y no basta con “ejecutar código”.

En un flujo real también importan:

- la definición del problema;
- la representación de los datos;
- la métrica que se usa para evaluar;
- y el contexto organizacional en el que se interpretará el resultado.

## Replicarlo con IA

Si quieres intentar reproducir este flujo con ayuda de una IA, puedes probar con un prompt como este:

```text
Quiero construir en R una herramienta práctica de clasificación de fraude usando tidymodels.

Ayúdame a crear un ejemplo reproducible que:
1. simule transacciones normales y fraudulentas;
2. prepare variables categóricas con dummies;
3. entrene una regresión logística;
4. muestre matriz de confusión y métricas básicas;
5. haga predicciones sobre nuevos casos;
6. compare brevemente con un árbol de decisión y con K-Means.

Explícame cada paso en lenguaje claro y pedagógico.
```
