---
title: "Redes de pases en fútbol"
subtitle: "Versión R"
format:
  html:
    toc: true
    toc-depth: 2
    theme: cosmo
    code-fold: false
    code-tools: true
execute:
  echo: true
  warning: false
  message: false
---

# Redes de pases en fútbol

Este documento reproduce en R la misma lógica del notebook en Python: transformar una tabla de pases en una red, donde los jugadores son `nodos` y los pases completados son `enlaces`.

La versión original del caso se apoya en el artículo de Dato-Futbol ["Redes de pases en el fútbol"](https://medium.com/datos-y-ciencia/redes-de-pases-en-el-f%C3%BAtbol-f014e6fd9f76) y en el repositorio [`Dato-Futbol/passing-networks`](https://github.com/Dato-Futbol/passing-networks). Aquí usamos una versión pedagógica y autocontenida para que el flujo sea fácil de ejecutar.

## Qué vamos a hacer

1. Cargar una tabla de pases simulados.
2. Filtrar pases completados.
3. Construir una `edge list`: quién le pasa a quién y cuántas veces.
4. Construir una tabla de nodos: posición media y participación de cada jugador.
5. Crear una matriz de adyacencia.
6. Dibujar la red sobre una cancha.
7. Interpretar qué jugadores y conexiones estructuran el juego.

```{r}
# Load the libraries used in this walkthrough.
library(readr)
library(dplyr)
library(tidyr)
library(ggplot2)
library(scales)
library(knitr)
```

## 1. Cargar los pases

Cada fila representa un pase observado durante un partido. Para simplificar, usamos un solo equipo y coordenadas en una cancha de `105 x 68` metros.

En datos reales, esta tabla podría venir de una fuente de eventos como StatsBomb o de datos de tracking como Metrica Sports.

```{r}
# Load the demo pass event data.
passes <- read_csv("pases_futbol_demo.csv", show_col_types = FALSE)

passes |> 
  head(8) |> 
  kable()
```

## 2. Quedarnos con pases completados

Para una red básica de pases suele interesar mirar los pases que efectivamente conectaron a dos jugadores. Los pases incompletos también pueden analizarse, pero responden otra pregunta: riesgo, error, presión o pérdida.

```{r}
# Keep completed passes for the network construction.
completed <- passes |> 
  filter(outcome == "Complete")

summary_table <- tibble(
  metric = c("total_passes", "completed_passes", "completion_rate"),
  value = c(
    nrow(passes),
    nrow(completed),
    round(nrow(completed) / nrow(passes), 3)
  )
)

summary_table |> 
  kable()
```

## 3. Construir la lista de aristas

La `edge list` es una de las formas más simples de representar una red. En este caso, cada fila dice:

- jugador de origen;
- jugador receptor;
- cantidad de pases entre ambos;
- posición promedio desde donde sale y hacia donde llega esa conexión.

```{r}
# Build a directed weighted edge list.
edges <- completed |> 
  group_by(from_player, to_player) |> 
  summarise(
    pass_count = n(),
    x_start = mean(x_start),
    y_start = mean(y_start),
    x_end = mean(x_end),
    y_end = mean(y_end),
    .groups = "drop"
  ) |> 
  arrange(desc(pass_count))

edges |> 
  head(10) |> 
  kable()
```

## 4. Construir la tabla de nodos

Los nodos son los jugadores. Para ubicarlos en la cancha, usamos una posición promedio combinando dónde iniciaron pases y dónde recibieron pases.

El tamaño del nodo se relaciona con su participación: pases dados más pases recibidos.

```{r}
# Estimate player positions from pass origins and receptions.
origins <- completed |> 
  transmute(player = from_player, x = x_start, y = y_start)

receptions <- completed |> 
  transmute(player = to_player, x = x_end, y = y_end)

node_positions <- bind_rows(origins, receptions) |> 
  group_by(player) |> 
  summarise(
    x = mean(x),
    y = mean(y),
    .groups = "drop"
  )

out_stats <- completed |> 
  count(player = from_player, name = "passes_given")

in_stats <- completed |> 
  count(player = to_player, name = "passes_received")

nodes <- node_positions |> 
  left_join(out_stats, by = "player") |> 
  left_join(in_stats, by = "player") |> 
  mutate(
    across(c(passes_given, passes_received), ~ replace_na(.x, 0)),
    participation = passes_given + passes_received,
    participation_share = participation / sum(participation)
  )

nodes |> 
  arrange(desc(participation)) |> 
  kable(digits = 3)
```

## 5. Mirar la matriz de adyacencia

La misma red puede verse como matriz. Las filas indican quién entrega el pase y las columnas quién lo recibe.

Esta vista es menos visual que el grafo, pero ayuda a reconocer pares fuertes y a preparar análisis más formales.

```{r}
# Create an adjacency matrix from the edge list.
adjacency <- edges |> 
  select(from_player, to_player, pass_count) |> 
  pivot_wider(
    names_from = to_player,
    values_from = pass_count,
    values_fill = 0
  ) |> 
  arrange(from_player)

adjacency |> 
  kable()
```

## 6. Dibujar la red sobre una cancha

El gráfico combina tres ideas:

- la posición del jugador en la cancha;
- el tamaño del nodo según participación;
- el grosor de la flecha según cantidad de pases.

Para no saturar la imagen, mostramos solo conexiones con al menos `2` pases.

```{r}
# Keep only stronger connections for readability.
min_passes <- 2
plot_edges <- edges |> 
  filter(pass_count >= min_passes)

# Draw a simple football pitch with ggplot2.
pitch <- ggplot() +
  annotate("rect", xmin = 0, xmax = 105, ymin = 0, ymax = 68,
           fill = "#edf7f0", color = "#8aa99a", linewidth = 0.8) +
  annotate("segment", x = 52.5, xend = 52.5, y = 0, yend = 68,
           color = "#c4d4cc", linewidth = 0.5) +
  annotate("rect", xmin = 0, xmax = 16.5, ymin = 13.84, ymax = 54.16,
           fill = NA, color = "#c4d4cc", linewidth = 0.5) +
  annotate("rect", xmin = 88.5, xmax = 105, ymin = 13.84, ymax = 54.16,
           fill = NA, color = "#c4d4cc", linewidth = 0.5) +
  annotate("point", x = 52.5, y = 34, color = "#c4d4cc", size = 1.5) +
  coord_fixed(xlim = c(-3, 108), ylim = c(-3, 71), expand = FALSE) +
  theme_void()

network_plot <- pitch +
  geom_segment(
    data = plot_edges,
    aes(
      x = x_start,
      y = y_start,
      xend = x_end,
      yend = y_end,
      linewidth = pass_count
    ),
    color = "#2563eb",
    alpha = 0.42,
    arrow = arrow(length = unit(0.16, "inches")),
    lineend = "round"
  ) +
  geom_point(
    data = nodes,
    aes(x = x, y = y, size = participation),
    color = "#0f766e",
    alpha = 0.9
  ) +
  geom_text(
    data = nodes,
    aes(x = x, y = y + 3, label = player),
    size = 3.2,
    fontface = "bold",
    color = "#102133"
  ) +
  scale_size_continuous(range = c(4, 11), guide = "none") +
  scale_linewidth_continuous(range = c(0.8, 4.2), guide = "none") +
  labs(
    title = "Red de pases del Equipo Demo",
    subtitle = "Nodo = jugador; tamaño = participación; flecha = pase completado; grosor = frecuencia"
  ) +
  theme(
    plot.title = element_text(face = "bold", size = 16, color = "#102133"),
    plot.subtitle = element_text(size = 10, color = "#5f7288")
  )

network_plot
```

```{r}
# Save the plot for reuse in an article or interactive artifact.
ggsave(
  filename = "red_pases_demo_R.png",
  plot = network_plot,
  width = 10,
  height = 6.5,
  dpi = 180
)
```

## 7. Interpretar la red

Una red de pases no dice automáticamente quién jugó “mejor”. Lo que muestra es una estructura de circulación:

- quién participa más en la posesión;
- qué conexiones se repiten;
- si el equipo sale por una banda, por el centro o alterna rutas;
- si hay jugadores puente que conectan defensa, mediocampo y ataque.

```{r}
# Create a compact interpretation table.
player_summary <- nodes |> 
  mutate(
    participation_share = round(participation_share, 3)
  ) |> 
  select(player, passes_given, passes_received, participation, participation_share) |> 
  arrange(desc(participation))

player_summary |> 
  kable()
```

```{r}
# Identify the strongest pass combinations.
strongest_connections <- edges |> 
  select(from_player, to_player, pass_count) |> 
  slice_head(n = 8)

strongest_connections |> 
  kable()
```

## 8. Cómo se conecta con el repositorio original

El repositorio clonado (`Dato-Futbol/passing-networks`) hace una versión más completa de esta misma idea, especialmente en R:

- usa datos reales de eventos de StatsBomb o tracking de Metrica Sports;
- ubica jugadores en la cancha usando información de origen/destino de pases;
- permite configurar dirección de pases, tamaño de nodos, grosor de aristas, convex hull y estilo del campo;
- genera visualizaciones listas para análisis futbolístico.

Este documento reduce el problema a su esqueleto para que sea más transparente:

1. tabla de pases;
2. lista de aristas;
3. tabla de nodos;
4. matriz de adyacencia;
5. visualización;
6. interpretación.

Si luego queremos usar datos reales, el siguiente paso es reemplazar `pases_futbol_demo.csv` por una tabla de eventos con columnas equivalentes.

```{r}
# Save derived tables for a future interactive site or handout.
write_csv(edges, "red_pases_edge_list_R.csv")
write_csv(nodes, "red_pases_nodes_R.csv")
write_csv(adjacency, "red_pases_adjacency_matrix_R.csv")

cat("Saved: red_pases_edge_list_R.csv\n")
cat("Saved: red_pases_nodes_R.csv\n")
cat("Saved: red_pases_adjacency_matrix_R.csv\n")
```

## Preguntas para cerrar

- ¿Qué jugador parece organizar la circulación del equipo? ¿Por qué?
- ¿La red sugiere una salida más central o por bandas?
- ¿Qué se perdería si solo miráramos cantidad total de pases y no la estructura de conexiones?
- ¿Qué cambiaría si incluyéramos pases incompletos?
- ¿Qué variable adicional sería útil para enriquecer esta red: tiempo, zona, presión rival, valor esperado del pase u otra?
